【裁判字號】    99,交聲,1130
【裁判日期】    990831
【裁判案由】    違反道路交通管理處罰條例聲明異議
【裁判全文】
臺灣桃園地方法院交通事件裁定        99年度交聲字第1130號
原處分機關  交通部公路總局新竹區監理所桃園監理站
異  議  人
即受處分人  甲○○
上列受處分人因違反道路交通管理處罰條例案件，對於交通部公
路總局新竹區監理所桃園監理站99年8 月12日所為之桃監裁罰字
第裁52－DB0000000 號違反道路交通管理事件裁決書，聲明異議
，本院裁定如下：
    主  文
原處分撤銷。
甲○○汽車駕駛人，駕駛汽車經測試檢定酒精濃度超過規定標準
，施以道路交通安全講習，壹年內不得考領駕駛執照。
    理  由
一、原處分意旨略以：異議人即受處分人（下稱異議人）甲○○
    於民國99年4 月24日晚間7 時33分許，駕駛車牌號碼CZC-59
    1 號重型機車，行經桃園縣蘆竹鄉○○路、南工路口時，為
    桃園縣政府警察局蘆竹分局南崁派出所警員舉發「酒後駕車
    經酒測每公升0.84毫克」違反道路交通管理事件，並當場掣
    發桃警局交字第DB0000000 號舉發違反道路交通管理事件通
    知單（下稱舉發通知單），原處分機關爰依道路交通管理處
    罰條例第35條第1 項第1 款、第24條及違反道路交通管理事
    件統一裁罰基準及處理細則第41條、第43條、第44條、第67
    條規定，裁處罰鍰新臺幣（下同）4 萬5,000 元，及吊扣駕
    駛執照12月，並施以道路交通安全講習等語。
二、聲明異議意旨略以：伊確實有於上揭時地酒駕違規行為，然
    該行為業經臺灣桃園地方法院檢察署檢察官為緩起訴處分，
    命異議人於緩起訴處分確定後4個月內向國庫支付新臺幣1萬
    5,00元，原處分機關又以同一事由裁罰4 萬5,000 元，顯係
    一事二罰等語。
三、按汽車駕駛人飲用酒類或其他類似物後其吐氣所含酒精濃度
    超過每公升0.25毫克或血液中酒精濃度超過百分之0.05以上
    者，不得開車，道路交通安全規則第114 條第2 款定有明文
    ；又汽車駕駛人，駕駛汽車經測試檢定有酒精濃度超過規定
    之情形者，處15,000元以上60,000元以下罰鍰，並當場移置
    保管其車輛及吊扣其駕駛執照1 年，且對汽車駕駛人應施以
    道路交通安全講習，道路交通管理處罰條例第35條第1 項第
    1 款、第24條第1 項第2 款分別定有明定。又汽車駕駛人違
    反本條例規定，應受吊扣駕駛執照處分，於汽車駕駛人係無
    駕駛執照駕車者，在所規定最長吊扣期間內，不得考領駕駛
    執照，道路交通管理處罰條例第21條第1 項第4 款、第67條
    第6 項亦分別有明文規定。再按道路交通管理處罰條例所稱
    之「車輛」，係指在道路上以原動機行駛之汽車（包括機器
    腳踏車）或以人力、獸力行駛之車輛；道路交通安全規則所
    稱之「汽車」，係指在道路上不依軌道或電力架線而以原動
    機行駛之車輛（包含機器腳踏車），道路交通管理處罰條例
    第3 條第8 款、道路交通安全規則第2 條第1 項第1 款分別
    定有明文。又道路交通管理處罰條例第35條第3 項規定：「
    汽車駕駛人經依第1 項規定吊扣駕駛執照，並於吊扣期間再
    有第1 項情形者，處60,000元罰鍰，並當場移置保管該汽車
    及吊銷其駕駛執照；如肇事致人重傷或死亡者，吊銷其駕駛
    執照，並不得再考領。」是依該條例第35條第3 項規定加重
    裁罰，應以先前受處分人已因同條第1 項之違規行為，經主
    管機關「合法」裁處吊扣駕駛執照之處分為前提自明。又按
    本條例第68條規定：「汽車駕駛人，因違反本條例及道路交
    通安全規則之規定，受吊銷駕駛執照處分時，吊銷其持有各
    級車類之駕駛執照」，而95年3 月1 日修正施行前之道路交
    通管理處罰條例第68條原規定：「汽車駕駛人，因違反本條
    例及道路交通安全規則之規定，受吊扣或吊銷駕駛執照處分
    時，吊扣或吊銷其持有各級車類之駕駛執照」，即修正施行
    後之條文業已刪除「吊扣或」等規定，觀其提案修正理由「
    原條文將違法或違規駕駛人所持有各級車類之駕駛執照一併
    吊扣，失之過酷，影響人民工作及生活過鉅」（詳立法院公
    報第94卷第70期第136 頁、第138 頁之院會紀錄），是依上
    開規定受吊銷駕照處分者，仍維持吊銷其持有各級車類之駕
    駛執照，至於受吊扣駕照處分者，則僅吊扣其違法或違規當
    時所駕駛車輛之駕駛執照，已不能再吊扣其持有各級車類之
    駕駛執照，甚為明確（臺灣高等法院97年度法律座談會研討
    結果亦採此說）。
四、經查：
（一）本件異議人於駕駛執照吊扣期間酒後駕車係一個交通違規
      行為，有關其該違規行為處罰效果之罰鍰、吊銷駕駛執照
      等，係依據同一法律規定（即道路交通管理處罰條例第35
      條第3 項、第67條第2 項前段）所為之處罰，其處罰方式
      雖有二種，但實際上為單一處分，無法割裂，與該項交通
      違規行為是否存在亦均無從分離，法院於審理時，應先確
      定異議人是否確有交通違規行為事實，再決定原處分機關
      所適用之法律有無錯誤。從而，異議人於聲明異議狀雖僅
      記載就吊銷駕駛執照部分聲明異議，其餘處罰部分並未提
      及，惟該罰鍰部分，與其交通違規行為是否存在既無從分
      離，法院自應全部予以審理，合先敘明（臺灣高等法院98
      年法律座談會第23號提案研討結果同此見解）。
（二）按94年2 月5 日公布，自95年2 月5 日施行之行政罰法第
      1 條規定：「違反行政法上義務而受罰鍰、沒入或其他種
      類行政罰之處罰時，適用本法。但其他法律有特別規定者
      ，從其規定」，足認行政罰法係屬行政罰之基本法，而道
      路交通管理處罰條例本質上係屬行政罰，此由該條例中就
      交通違規行為所定法律效果包括罰鍰、吊銷證照裁罰等行
      政罰，即觀之甚明（參照行政罰法第1 條、第2 條將罰鍰
      、吊銷證照、講習處分均定為行政罰），是違反道路交通
      管理處罰條例之裁罰事件，自有行政罰法之適用。又按行
      政罰法第26條規定：「一行為同時觸犯刑事法律及違反行
      政法上義務規定者，依刑事法律處罰之。但其行為應處以
      其他種類行政罰或得沒入之物而未經法院宣告沒收者，亦
      得裁處之。前項行為如經不起訴處分或為無罪、免訴、不
      受理、不付審理之裁判確定者，得依違反行政法上義務規
      定裁處之」，此即所謂一事不二罰之原則。該條立法理由
      明確揭示：「一行為同時觸犯刑事法律及違反行政法上義
      務規定時，由於刑罰與行政罰同屬對不法行為之制裁，而
      刑罰之懲罰作用較強，故依刑事法律處罰，即足資警惕時
      ，實無一事二罰再處行政罰之必要。且刑事法律處罰，由
      法院依法定程序為之，較符合正當法律程序，應予優先適
      用。但罰鍰以外之沒入或其他種類行政罰，因兼具維護公
      共秩序之作用，為達行政目的，行政機關仍得併予裁處，
      故為第一項但書規定。前述行為如經檢察官為不起訴處分
      或法院為無罪、免訴、不受理或不付審理（少年事件）之
      裁判確定，行政罰之裁處即無一事二罰之疑慮，故第2項
      規定此時仍得依違反行政法上義務之規定裁處」，亦即一
      行為同時造成刑罰法律與行政秩序罰規定發生競合適用之
      關係時，基於「一事不二罰」之法理，經由立法程序確立
      應以刑罰優先為原則，避免行為人承受過度且重複之處罰
      。但罰鍰以外之沒入或其他種類行政罰，因兼具維護公共
      秩序之作用，為達行政目的，行政機關仍得併予裁處。
（三）又觸犯刑事法律之犯罪行為，除得經檢察官之起訴，並由
      法院審理後，為有罪科刑、無罪、免訴、不受理、不付審
      理之裁判外，如檢察官認該行為所涉為死刑、無期徒刑或
      最輕本刑3 年以上有期徒刑以外之罪，於參酌刑法第57條
      所列事項及公共利益之維護，認以緩起訴為適當者，得定
      1 年以上3 年以下之緩起訴期間為緩起訴處分，並依刑事
      訴訟法第253 條之2 第1 項之規定同時命被告為一定之金
      錢給付或課予負擔。而經檢察官為「緩起訴」處分者，於
      「緩起訴」之猶豫期間內，檢察官可對其持續觀察，若認
      其顯無反省警惕之情或根本欠缺反省警惕之能力（即符合
      刑事訴訟法第253 條之3 第1 項所列3 款情形）者，得依
      職權或依告訴人之聲請，將「緩起訴」處分撤銷，並依法
      追訴，法院則得依審理結果，為有罪科刑之裁判，亦即在
      緩起訴處分之猶豫期間內，刑事訴追程序仍未終局確定，
      從而，經檢察官為緩起訴處分之行為，如同時違反行政法
      上義務之規定，在緩起訴處分於猶豫期間期滿前，因刑事
      訴追程序尚未確定終結，行為人仍有因緩起訴遭撤銷而受
      刑事追訴處罰之可能，此時行政機關若逕行依法行政裁罰
      ，毋寧將使行為人有同時遭受行政處罰及刑事處罰之可能
      ，因此參酌行政罰法第26條之立法意旨，違反行政法上義
      務之行為，若同時亦經檢察官另為緩起訴處分時，在緩起
      訴處分尚未實質確定（即緩起訴猶豫期間經過而未經撤銷
      ）前，行政機關即無得為罰鍰行政裁罰之餘地。
（四）按檢察官之緩起訴處分於緩起訴期間內，有下列情形之一
      者，檢察官得依職權或依告訴人之聲請撤銷原處分，繼續
      偵查或起訴：(1) 於期間內故意更犯有期徒刑以上刑之罪
      ，經檢察官提起公訴者。(2) 緩起訴前，因故意犯他罪，
      而在緩起訴期間內受有期徒刑以上刑之宣告者。(3) 違背
      第253 條之2 第1 項各款之應遵守或履行事項者，刑事訴
      訟法第253 條之3 第1 項定有明文。據此可徵經檢察官為
      「緩起訴」處分者，於「緩起訴」之猶豫期間內，最終是
      否會被檢察官提起公訴，猶懸而未定，亦即「緩起訴」處
      分於猶豫期間內尚未具有實質之確定力，檢察官仍得根據
      上開規定依職權或依告訴人之聲請，將被告「緩起訴」處
      分撤銷。而行政罰法第26 條 明定一事不二罰原則，且應
      受行政罰之行為如經不起訴處分或為無罪、免訴、不受理
      、不付審理之裁判「確定」者，始得依違反行政法上義務
      規定裁處之，並未包括「緩起訴」處分在內，雖「緩起訴
      」處分之最終使被告免於刑事訴追之效果與「不起訴」處
      分之效果相同，惟依行政罰法第26條第2 項之立法意旨，
      亦必須待緩起訴處分實質確定時，被告才最終地確定免於
      受刑事訴追，原處分機關始得為行政裁罰，亦即在緩起訴
      期間內即猶豫期間期滿前，該緩起訴處分仍有被撤銷之可
      能，此時原處分機關若依法為行政裁決，將使受處分人有
      同時遭受行政處罰及刑事訴追之危險，顯與行政罰法第26
      條規定之立法意旨相違背。準此，自行政罰法第26條規定
      立法意旨為有利於行為人之解釋，應認應受行政裁罰之行
      為，關於罰鍰部分，同一事實如經緩起訴處分確定者，亦
      有行政罰法第26條明定一事不二罰原則之適用（臺灣高等
      法院暨所屬法院96年法律座談會刑事類提案第36號法律問
      題參照）。
（五）本件異議人甲○○未曾領有重型機車駕照，詎其於上揭時
      、地飲酒後，騎乘車牌號碼CZC-591 號重型機車，經警稽
      查測得異議人之呼氣酒精濃度達0.84MG/L而超過規定標準
      等情，此為異議人所不爭執，復有桃園縣政府警察局桃警
      局交字第DB0000000 號舉發通知單影本、交通部公路總局
      新竹區監理所桃園監理站99年8 月12日所為之桃監裁罰字
      第裁52－DB0000000 號違反道路交通管理事件裁決書、送
      達證書影本、異議人之證號查詢汽車駕駛人、車號查詢重
      型機車車籍、桃園監理站機車駕駛人螢幕列印、交通部公
      路總局新竹區監理所桃園監理站桃監裁罰字第裁52－DB00
      00000 號違反道路交通管理事件裁決書影本、正本各1 份
      等資料在卷可證（見本院卷第6 至11頁、第14至16頁），
      是異議人確有於前揭時、地酒後駕駛重型機車，且吐氣酒
      精濃度測定值高達每公升0.84毫克而超過規定標準之違規
      事實，堪以認定。
（六）準此，異議人本次係騎乘重型機車而有駕駛人酒測濃度超
      過規定標準之違規行為，係於道路交通管理處罰條例第68
      條修正施行後所為，是依上開說明，異議人於99年4 月24
      日此次騎乘重型機車有酒測超過規定標準之違規行為，除
      依道路交通管理條例第35條第1 項第1 款、第24條第1 項
      第2 款裁處異議人罰鍰、施以道安講習外，因異議人為本
      件違規行為時，係駕駛重型機車，然因異議人未曾領有重
      型機車駕駛執照，是異議人於99年4 月24日為上開違規行
      為時係無重型機車駕駛執照之人，應屬無照駕駛，因其未
      曾領有重型機車駕照，而無從依道路交通管理處罰條例第
      35條第1 項第1 款之規定，吊扣其重型機車之駕駛執照1
      年，故應依道路交通管理處罰條例第67條第6 項之規定，
      裁處「於原應吊扣重型機車駕駛執照之1 年期間內，不得
      考領小型車駕駛執照」之裁罰。然本件異議人因同一酒後
      駕車之行為，因同時另犯刑法第185 條之3 之服用酒類不
      能安全駕駛動力交通工具而駕駛罪，業經臺灣桃園地方法
      院檢察署檢察官於99年5 月30日以99年度偵字第12702 號
      為緩起訴處分，命異議人應於緩起訴處分確定後4 個月內
      ，向臺灣桃園地方法院檢察署支付新臺幣1 萬5,00元，經
      該署檢察官依職權送請再議，亦經臺灣高等法院檢察署駁
      回再議在案，緩起訴期間自99年7 月2 日起至100 年7 月
      1 日止，上開緩起訴處分之緩起訴期間尚未屆滿等情，有
      上開緩起訴處分書及臺灣高等法院被告全國前案紀錄表各
      1 份在卷可按（參見本院卷第12頁至第14頁），洵堪信為
      真實。依行政罰法第26條第1 項前段規定所示之「一事不
      二罰原則」，即不應就同一行為再予行政罰鍰之裁罰。
五、綜上所述，異議人於前揭時、地，確有駕駛人騎乘重型機車
    ，酒精濃度超過標準之違規行為，原處分機關未詳查異議人
    未領有重型機車駕駛執照，而據以道路交通管理處罰條例第
    35條第1 項規定裁處異議人吊扣異議人駕駛執照1 年，顯有
    違誤。從而，本件經異議之部分既有理由，原處分即應予以
    撤銷，但因異議人仍涉有舉發之違規情事，業如前述，復以
    異議人有違反道路交通管理處罰條例第35條第1 項第1 款規
    定「汽車駕駛人酒精濃度超過規定標準」之違規，並依同條
    例第67條第6 項、第24條第1 項第2 款，裁處如主文第2 項
    所示之處罰。
據上論斷，應依道路交通管理處罰條例第87條第2 項、道路交通
案件處理辦法第第20條前段，裁定如主文。
中    華    民    國    99    年    8     月    31    日
                  交通法庭    法  官  石蕙慈
以上正本證明與原本無異。
如不服本裁定，應於裁定送達後5 日內向本院提出抗告狀。
                              書記官  陳亭竹
中    華    民    國    99    年    9     月    1     日

司法院資訊處製作；財團法人民間司法改革基金會備份。
